【裁判字號】    98,上訴,1280
【裁判日期】    980609
【裁判案由】    公共危險
【裁判全文】
臺灣高等法院刑事判決                98年度上訴字第1280號
    上  訴  人  臺灣桃園地方法院檢察署檢察官
    被      告  丁○○
    指定辯護人  本院公設辯護人  王永炫
上列上訴人因被告公共危險案件，不服臺灣桃園地方法院97年度
訴字第132號，中華民國98年2月12日第一審判決（起訴案號：臺
灣桃園地方法院檢察署96年度偵字第3406號），提起上訴，本院
判決如下：
    主  文
上訴駁回。
    理  由
壹、本件公訴意旨略以：被告丁○○係設於桃園縣八德市○○路
    431、433號「車立潔汽車美容館」（下稱車立潔美容館）之
    員工，因不滿車立潔負責人張德誠（另為不起訴處分）積欠
    新臺幣 6萬元薪資，竟於民國95年11月11日晚間某時，電話
    聯繫車立潔美容館前任負責人子○○，佯稱欲入內拿取物品
    ，子○○遂至上址開啟鐵捲門後離去，而被告丁○○得預見
    若點火引燃車立潔美容館內木質神桌下之矮櫃，定會釀成火
    勢延燒，波及該處及附近連棟房屋內之住戶，竟仍基於不確
    定故意，於翌（12）日凌晨 1時20分許，點火引燃，燒燬上
    址，並致上址連棟如附表所示之房屋分別受有損害。嗣經警
    循線查獲，始悉上情。因認被告丁○○涉犯刑法第174條第1
    項之放火燒燬現非供人使用之他人所有建築物罪嫌云云。
貳、程序方面：
    本件認定事實所引用之本件卷內所有卷證資料（包含人證與
    文書證據、物證等證據），並無證據證明係公務員違背法定
    程序所取得，而被告丁○○及其辯護人於98年5月6日準備期
    日對法院提示之卷證均表示沒意見等語，且卷內之文書證據
    ，亦無刑事訴訟法第159條之4之顯有不可信之情況與不得作
    為證據之情形。綜上，依刑事訴訟法第159條至159條之5 之
    規定，本件認定事實所引用之本件卷證所有證據（包含人證
    與文書證據、物證等證據），均有證據能力，合先敘明。
參、實體部分：
一、按犯罪事實應依證據認定之，無證據不得認定其犯罪事實，
    又不能證明被告犯罪者，應諭知無罪之判決，刑事訴訟法第
    154條第2項、第301條第1項定有明文。刑事訴訟法上所謂認
    定犯罪事實之證據，係指足以認定被告確有犯罪行為之積極
    證據而言，如未能發現相當證據或證據不足以證明，自不能
    以推測或擬制之方法，以為裁判基礎，最高法院29年上字第
    3105號及40年臺上字第86號分別著有判例；又認定不利於被
    告之事實，須依積極證據，苟積極證據不足為不利被告之認
    定時，即應為有利於被告之認定，更不必有何有利之證據，
    有最高法院30年上字第 816號判例可資參照。且刑事訴訟上
    證明之資料，無論其為直接或間接證據，均須達於通常一般
    之人均不致有所懷疑，而得確信其為真實之程度，始得據為
    有罪之認定，若其關於被告是否犯罪之證明未能達此程度，
    而有合理懷疑之存在，致使無從形成有罪之確信，根據「罪
    證有疑，利於被告」之證據法則即不得遽為不利被告之認定
    ，亦有最高法院76年度台上字第4986號判例可稽。
二、起訴所憑之依據：
    本件公訴人認被告涉有上揭罪嫌，無非係以證人甲○○、朱
    傳宗、許秀珍、子○○、鍾家和、吳順安、張德誠等人之證
    述；桃園縣政府消防局火災證明書、桃園縣政府消防局火災
    原因調查報告書、現場燒燬情形照片為其主要論據。
三、被告及其辯護人之辯解：
    訊據被告坦承曾於95年11月12日至車立潔美容館之事實，惟
    堅詞否認有何放火燒燬他人所有建築物之犯行，辯稱：他欠
    我薪資，早就談好分期給付；有人看我關鐵捲門，是最後一
    個離開大門；我不可能門開著，在那邊放火；我離去之後，
    不知有沒有人再進去；如果我要放火，為什麼要打電話叫他
    開門；當時汽車美容館已未營業，只有子○○、張德誠有遙
    控器；我要去拿小孩子的衣服、帽子，打電話給子○○，剛
    好他要過去拿打卡鐘，問我要不要去，我說好；我到時，子
    ○○門已打開，打卡鐘不在，他交代我關燈、關門，就先走
    了，他的朋友也還在那邊。子○○是前一任的老闆，房屋的
    租約承租人還是子○○。辯護人為被告辯稱：無證據證明被
    告放火，就不能以被告當天在場、最後離去、關門等情，來
    認定本件係被告放火等語。
四、本院之判斷：
（一）於95年11月11日凌晨某時，位在桃園縣八德市○○路 431
      、433號「車立潔汽車美容館」1樓東側北端，發生火災，
      火勢延燒至附表所示之房屋而致附表所示之被害人分別受
      有損害等情，業據證人即告訴人庚○○、癸○○、丙○○
      、戊○○、甲○○、己○○○、壬○○、乙○○；證人許
      秀珍、辛○○等人於警詢時分別證述附表各編號房屋遭燒
      燬之情節明確，復經桃園縣政府消防局隊員吳順安、火災
      調查課課員郭百倫於檢察官訊問時就本件起火地點、原因
      之研判等情證述明確，復有桃園縣政府消防局火災原因調
      查報告書、桃園縣政府消防局火災證明書、現場燒燬情形
      照片等物在卷可稽（96年度偵字第3406號卷第74至98頁、
      第99至114頁、第141至28 1頁），堪認屬實。
（二）而依證人子○○、鍾家和、朱傳宗、丑○○等人於警詢、
      檢察官訊問或兼於原審審理時證述之內容可知，案發當天
      子○○、鍾家和、朱傳宗、丑○○與被告均曾至車立潔汽
      車美容館，而被告係該群人中最後 1位離開車立潔汽車美
      容館等情，亦為被告所不否認，而堪採信；惟證人子○○
      、鍾家和、朱傳宗、丑○○等人均未證述有目擊被告放火
      之情事，且亦無法排除係於被告離開後遭人侵入縱火之可
      能，自難僅因其等證述被告係最後 1個離開車立潔汽車美
      容館之人，即得據以推論被告即為本件放火之人，況證人
      即先於被告離開之丑○○於原審審理時亦證述：伊離開時
      ，看到被告正在關車立潔汽車美容館內的燈，並看到被告
      走到大門準備按鐵捲門的開關按鈕，之後伊就騎車到證人
      寅○○工作之加油站找證人寅○○，伊與證人寅○○聊天
      不到 5分鐘，被告也騎機車過來找證人寅○○，從車立潔
      汽車美容館到寅○○工作之加油站騎車約1至2分鐘等語（
      原審98年1月15日審判筆錄第2至10頁），核與證人寅○○
      於原審審理時證述：案發前一天晚上伊在距離車立潔汽車
      美容館不遠的加油站工作，當天晚上丑○○先騎機車到伊
      工作的加油站找伊聊天，之後不到 5分鐘被告也騎機車來
      找伊等語相符（原審97年 7月23日審判筆錄第3至9頁）；
      足見證人丑○○離開當時，被告正在關閉該汽車美容館內
      之燈光，並準備放下該汽車美容館鐵捲門而跟隨證人丑○
      ○離去，而於證人丑○○離開後不到 5分鐘之時間，被告
      即前往證人寅○○工作之加油站找證人寅○○聊天，倘被
      告一開始即計畫聯繫證人子○○前來開門而遂行其放火之
      行為，其又何需聯繫證人鍾家和、朱傳宗、丑○○等人到
      場抽煙、喝酒、聊天而使其放火犯行增加為警查獲之風險
      ，甚且於犯案後猶從容地前往離案發現場不遠處之加油站
      與證人寅○○聊天，被告上揭所為實與一般放火犯罪者之
      行為有悖。
（三）另證人甲○○於警詢、檢察官訊問及原審審理時雖均證述
      ：案發當天晚上12時30分許，伊回到桃園縣八德市○○路
      435號店裡時，發現車立潔汽車美容館有 4、5個人，當時
      被告還有出來跟伊聊天，被告說老闆積欠薪水沒有還，被
      告很生氣，約聊了10分鐘，伊就先回家洗澡，又與兒子返
      回店內打電腦，當時車立潔汽車美容館的店門已經拉下來
      了，伊兒子說看到車立潔店內有火光，伊以為那是神明桌
      的神明燈，所以不以為意。但伊回到伊的店內要把玩電腦
      ，覺得不太對，就出去門口，看到車立潔汽車美容館裡面
      的確有火光，就趕快打電話報警，並把張德誠交給伊的遙
      控器交給警方，將鐵捲門打開，伊和警察進去看就看到神
      桌下的矮櫃抽屜被打開，抽屜正在著火等語（96年度偵字
      第3406號卷第54至58頁、第176至178頁、第289至291頁；
      原審97年 5月29日審判筆錄第12至17頁）；然由證人甲○
      ○上開證述，其返回車立潔汽車美容館時，其僅見該汽車
      美容館內有火光，而未親眼目擊係何人縱火，既無法確信
      被告即為放火之人，則在無其他補強證據之情形下，亦無
      從遽此認定放火之人即為被告。
（四）況被告於原審審理時供述：伊父親於案發前已與張德誠達
      成協議而同意張德誠分期給付積欠之工資等語，核與證人
      張德誠於警詢、檢察官訊問時證述：被告有對伊母親說過
      伊欠被告薪水的事，而伊有跟被告的父親協議要每個月攤
      還 1萬元給被告，也承諾從95年12月初開始償還等語相符
      （96年度偵字第3406號卷第12至15頁、第311至314頁），
      足見證人張德誠積欠被告之薪資已由被告之父親與證人張
      德誠達成分期給付之協議，且證人張德誠並願意自95年12
      月初開始清償；衡情，被告與證人張德誠之薪資糾紛已獲
      解決，並預期於95年12月初即可獲得證人張德誠給付之第
      一期款項，被告自無再因積欠薪資之糾紛而放火燒燬證人
      張德誠經營之車立潔汽車美容館之動機。
（五）綜上，公訴人所提出之火災原因調查報告書、桃園縣政府
      消防局火災證明書、現場燒燬情形照片等物，僅可證明於
      於95年11月11日凌晨某時，位在桃園縣八德市○○路 431
      、433號「車立潔汽車美容館」1樓東側北端，發生火災，
      火勢延燒至附表所示之房屋乙節，而證人子○○、鍾家和
      、朱傳宗、丑○○等人之證詞，僅可證明被告於案發當天
      是該群人中最後 1個離開車立潔汽車美容館之人；另證人
      甲○○之證詞，亦僅能證明本件之起火點確係在車立潔汽
      車美容館內，然均無法證明被告即為本件放火之人。從而
      ，公訴人所舉前開證據，未能積極證明被告確有放火之事
      實，而仍有合理之懷疑存在，尚無從說服本院以形成被告
      有罪之心證。
五、檢察官上訴意旨略以：
    本件由鑑識報告可知，係人為縱火引起之火災，而本件被告
    有縱火之動機，且案發現場除鐵捲門外，並無其他之大小、
    門可供任何人進出，另從被告離去至員警打開鐵捲門之間，
    現場並無遭人破壞或侵入之情形，再被告復係最後一個離開
    現場之人，而依時間點推算，火災又係於被告離去之時或離
    去後不到 5分鐘之時間內發生，顯見被告即係本件縱火之行
    為人無訛，而原審僅以無人目賭被告縱火及被告之父親已與
    車立潔之負責人張德成達成和解而為被告無罪之諭知，即有
    未合云云。惟查，(1)被告固與車立潔美容館負責人張德誠有
    6 萬元薪資糾紛；然此項糾紛，並非重大，而案發前被告之
    父親與張德誠已達成分期給付之協議，故此項 6萬元薪資糾
    紛，衡情得以了結，被告當無記恨而產生放火之動機；況車
    立潔美容館已停業，館內已無值錢之物，且房子又非張德誠
    所有，被告放火對張德誠並無法造成損害，檢察官以被告與
    張德誠有 6萬元薪資糾紛，即有放火動機，顯有誤解。(2)本
    件起火原因依桃園縣政府消防局火災原因調查報告書研判以
    人為縱火之可能性較大云云，惟觀之該火災調查報告書係以
    「可能性較大」字眼表示意見，顯然含有猜測之性質，而具
    模糊之空間，並未作出專業技術上明確肯定之判斷，自不能
    以此種臆測之詞認定本件確係人為縱火；況且火災現場千變
    萬化，火勢如何延燒，災後已成雲煙，殊非輕易得以事後之
    餘燼即能作出正確之判斷，該報告書未能明斷火災原因，應
    亦係囿於科技之有窮與資料之不足，有以致之；而法律猶重
    證據，更不能僅依有限之證據資料而自作大膽之推測或擬制
    ；準此，本件究竟是否人為縱火，或純屬意外？依該火災調
    查報告書尚不能使法院形成正確無疑之心證(3)況若被告如有
    意縱火，應先以如紙類、棉絮、火種、揮發性油類等較易燃
    之物作為引線，以為助燃；惟依卷附之火災原因調查報告書
    未發現有何引燃物品，此外又查無其他直接積極證據足以認
    定係人為縱火，故本件火災究竟是否源於人為縱火，已屬存
    疑。(4)依火災報案人即證人甲○○於警詢時稱於95年11月12
    日凌晨 1時20分發現車立潔美容館發生火災；火災發生時點
    既係凌晨 1時20分，則檢察官所稱火災發生之時間點在12點
    40分左右，亦有誤解。綜上，本件並無人直接目睹被告放火
    ，而火災原因調查報告書固研判起火原因以人為縱火之可能
    性較大，惟與現場狀況及常理有異，無從確定係人為縱火，
    則在有合理懷疑之情況下，自難僅憑被告與張德誠有 6萬元
    薪資糾紛，被告係最後一個離開現場之人及火災原因調查報
    告書，遽為不利被告之認定。此外，復查無其他積極證據足
    資證明被告有何公訴人所指犯行，原審以不能證明被告犯罪
    ，而為無罪之諭知，並無不合，檢察官上訴意旨仍執前詞指
    摘原判決不當，為無理由，應予駁回。
據上論斷，應依刑事訴訟法第368條，判決如主文。
本案經檢察官張熙懷到庭執行職務。
中    華    民    國    98    年    6     月    9     日
                  刑事第十四庭審判長法  官  陳志洋
                                    法  官  謝靜慧
                                    法  官  梁耀鑌
以上正本證明與原本無異。
檢察官如不服本判決，應於收受送達後十日內向本院提出上訴書
狀，其未敘述上訴之理由者並得於提起上訴後十日內向本院補提
理由書（均須按他造當事人之人數附繕本）。
                                    書記官  莊淑茹
中    華    民    國    98    年    6     月    10    日
【附表】
   ┌──┬────────────────┬────┐
   │編號│      房     屋     地     址   │被害人  │
   ├──┼────────────────┼────┤
   │ 1  │桃園縣八德市○○路425號         │庚○○  │
   ├──┼────────────────┼────┤
   │ 2  │桃園縣八德市○○路427號         │癸○○  │
   ├──┼────────────────┼────┤
   │ 3  │桃園縣八德市○○路429號         │丙○○  │
   ├──┼────────────────┼────┤
   │ 4  │桃園縣八德市○○路431、433號    │戊○○  │
   ├──┼────────────────┼────┤
   │ 5  │桃園縣八德市○○路435號         │甲○○  │
   ├──┼────────────────┼────┤
   │ 6  │桃園縣八德市○○路435號         │己○○○│
   ├──┼────────────────┼────┤
   │ 7  │桃園縣八德市○○路437號         │壬○○  │
   ├──┼────────────────┼────┤
   │ 8  │桃園縣八德市○○路439號         │乙○○  │
   └──┴────────────────┴────┘


司法院資訊處製作；財團法人民間司法改革基金會備份。
